【裁判字號】    90,台上,7690
【裁判日期】    901220
【裁判案由】    違反毒品危害防制條例
【裁判全文】
最高法院刑事判決                                九十年度台上字第七六九○號
    上  訴  人  甲○○
右上訴人因違反毒品危害防制條例案件，不服台灣高等法院台南分院中華民國八十八
年十月二十一日第二審判決（八十八年度上訴字第一二八三號，起訴案號：台灣台南
地方法院檢察署八十七年度偵字第一四七五六號），提起上訴，本院判決如左：
    主  文
原判決撤銷，發回台灣高等法院台南分院。
    理  由
本件原判決認定上訴人甲○○與綽號「興仔」之不詳姓名成年男子，共同基於意圖營
利之犯意聯絡，於民國八十七年十一月十五日二十三時許，由「興仔」提供半錢重之
第二級毒品安非他命，交予上訴人持至台南縣關廟鄉○○街路旁，以新台幣（下同）
四千元之價格賣予蕭技坪施用，出賣安非他命所得之四千元，由「興仔」分得三千元
，上訴人分得一千元。嗣蕭技坪於八十七年十一月二十日二十三時許，在台南縣歸仁
國小左側大樓之樓梯間，施用其向上訴人購得之安非他命時，經台南縣警察局歸仁分
局歸仁派出所警員當場查獲，蕭技坪於警訊中供稱：該安非他命係購自上訴人，並在
上開派出所內，以（○六）0000000號電話聯絡上訴人，表示欲再向其購買四
千元之安非他命，約定在歸仁國小內交易，惟「興仔」表示當日並無安非他命可供出
賣，上訴人旋於翌日零時三十分許，依約前往歸仁國小欲告知蕭技坪時，為埋伏警員
當場查獲等情，因而撤銷第一審判決，改判論處上訴人共同連續販賣第二級毒品罪刑
，固非無見。然查：(一)、被告之自白，須非出於強暴、脅迫、利誘、詐欺、違法羈押
或其他不正方法，且與事實相符者，方得為證據，此觀刑事訴訟法第一百五十六條第
一項之規定甚明。本件原判決認定上訴人於八十七年十一月十五日二十三時許，在台
南縣關廟鄉○○街路旁，出賣安非他命半錢與另案被告蕭技坪之事實，其所憑之證據
係上訴人及蕭技坪在警局之供述（原判決正本第二頁第十三至十九行、第三頁第一行
）。但上訴人在偵審中一再供稱：該日伊未出賣安非他命半錢予蕭技坪，警訊之筆錄
，係遭刑求所致。並稱卷內蕭技坪之警局訊問筆錄，乃依照伊上開筆錄抄寫而成等語
（偵查卷第九頁反面、第一審法院卷第二十二頁、原審卷第三十六頁反面、第五十一
頁反面）。雖承辦本件之警員陳水欽在偵查中證稱：「「我們（指其本人及另一警員
吳俊興）騎車到現場，發現蕭技坪和林燕豪在（歸仁國小）二樓之樓梯間吸『安』（
指安非他命，以下同），當場查扣吸食工具和殘渣，就將該二人帶回派出所訊問，蕭
某陳稱：『安』係向甲○○買得，我就叫蕭技坪聯絡佘某說：要再買『安』，甲○○
騎機車過來時，就被查獲……」（偵查卷第二十六頁反面至第二十七頁）。原判決事
實亦作相同之認定（原判決正本第二頁第二至五行），依陳水欽上開之證言及原判決
此部分認定之事實，蕭技坪係先被查獲，其後方再查獲上訴人，警局訊問蕭技坪似係
在先，訊問上訴人則係在後，如屬無訛，但卷附之警局偵訊筆錄記載：上訴人開始接
受訊問之時間，為八十七年十一月二十一日上午零時四十分，結束訊問之時間，為同
日上午二時五十分；蕭技坪開始接受訊問之時間，為同日上午三時十五分，結束訊問
之時間，為同日上午四時零分，有該筆錄在卷可稽（警局卷第一、三頁）。何以上訴
人被查獲到案在後，反而訊問在先﹖原審未傳訊警員吳俊興、陳水欽及另案被告蕭技
坪，查明是否訊問上訴人之前，尚有一份訊問蕭技坪之筆錄，警局未一併移送前來﹖
卷內蕭技坪警訊筆錄之主要內容，究係如何而來﹖訊問上訴人時是否以不正方法取供
﹖及卷內警訊筆錄所記載蕭技坪之供述，是否與事實相符﹖遽以上訴人及蕭技坪之警
訊時陳述，為認定上訴人前開犯罪事實所憑之證據，顯有未盡職權調查之能事。(二)、
刑法第二十五條第一項所謂之手，係指犯人對於構成犯罪之事實開始實行者而言，
其在開始實行前所為之預備行為，不得謂為手，自無成立未遂犯之餘地。原判決事
實認定：蕭技坪施用安非他命當場為警查獲後，「於警訊中供稱：所施用之安非他命
，係購自甲○○，並在（歸仁）派出所，以（○六）0000000號電話聯絡甲○
○，表示欲再向其購買四千元之安非他命，約定在歸仁國小內交易，惟『興仔』表示
當日並無安非他命可供出賣，甲○○旋於翌日（指八十七年十一月二十一日）零時三
十分許，係約前往歸仁國小，欲告知蕭技坪（無安非他命）時，為埋伏警員當場查獲
」（原判決正本第二頁第四至七行）。惟原判決理由未說明依上開認定之事實，如何
足認上訴人業已開始實行販賣安非他命﹖竟就此部分論上訴人另犯販賣第二級毒品未
遂罪，並認與前述上訴人所犯販賣第二級毒品既遂部分，係基於概括犯意，為連續犯
云云（原判決正本第三頁第七至九行），自有可議。(三)、訊問被告應先告知犯罪嫌疑
及所犯所有罪名，罪名經告知後認為應變更者，應再告知，刑事訴訟法第九十五條第
一款定有明文。本件檢察官係起訴上訴人涉犯毒品危害防制條例第四條第二項之販賣
第二級毒品既遂之一罪，有起訴書正本在卷可稽。原判決除認定上訴人行為觸犯上開
之罪外，尚另犯販賣第二級毒品未遂罪。惟原審八十八年十月十四日審判筆錄僅記載
：「審判長法官先對被告告知其犯罪之嫌疑及所犯所有罪名，詳如起訴書所載……」
（原審卷第四十九頁）。檢察官起訴書並無上訴人另犯販賣第二級毒品未遂之記載，
可見該罪名未於訊問上訴人前告知，難謂此部分未有突襲判決而妨害上訴人防禦權之
行使，於法亦屬有違。上訴意旨指摘原判決不當，尚非全無理由，應認有撤銷發回更
審之原因。
據上論結，應依刑事訴訟法第三百九十七條、第四百零一條，判決如主文。
中      華      民      國     九十     年     十二     月     二十     日
                              最高法院刑事第四庭
                                  審判長法官  董  明  霈
                                        法官  丁  錦  清
                                        法官  林  茂  雄
                                        法官  王  居  財
                                        法官  張  祺  祥
      右正本證明與原本無異
                                              書  記  官
中      華      民      國     九十     年     十二     月    二十四    日


司法院資訊處製作；財團法人民間司法改革基金會備份。
